ACORDAO-COMPLETO-2343235

ACÓRDÃO 816/2019 ATA 3/2019 - SEGUNDA CÂMARA

VISTOS, relatados e discutidos estes Embargos de Declaração opostos pela Sra. Maria Geruza Silva de Araújo contra o Acórdão 9552/2018-TCU-Segunda Câmara, proferido nos autos da Tomada de Contas Especial instaurada em cumprimento ao Acórdão 2282/2014-TCU-Primeira Câmara, prolatado no bojo de processo de Representação (TC-Processo 027.439/2009-0, apenso) , em que se apurou irregularidades relativas à falta de licenças ambiental e urbanística para construção de um galpão multiuso planejado para abrigar barracas de feira localizadas no bairro da Cidade da Esperança em Natal.
ACORDAM os Ministros do Tribunal de Contas da União, reunidos em sessão da 2ª Câmara, ante as razões expostas pelo Relator, em:
9.1. com fundamento nos arts. 32, inciso II, e 34 da Lei 8.443/1992, conhecer dos presentes Embargos de Declaração, para, no mérito, negar-lhes provimento;
9.2. dar ciência desta Deliberação à embargante e ao seu representante legal, nos termos do art. 179, § 7º, do RI/TCU.

Embargos de Declaração opostos contra decisão do Tribunal.

Segunda Câmara

Município de Natal/RN.

3. Embargante: Maria Geruza Silva de Araújo (XXX.442.494-XX).

13.1. Ministros presentes: Ana Arraes (Presidente), Augusto Nardes e Raimundo Carreiro.
13.2. Ministro-Substituto convocado: Marcos Bemquerer Costa (Relator).
13.3. Ministro-Substituto presente: André Luís de Carvalho.

ACORDAO-COMPLETO-2417739

Acórdão 12952/2020 - Segunda Câmara

MARCOS BEMQUERER

Ministro-Substituto Marcos Bemquerer Costa.

Trata-se dos Embargos de Declaração opostos pela Sra. Maria Geruza Silva de Araújo contra o Acórdão 9552/2018-TCU-Segunda Câmara, proferido nos autos da Tomada de Contas Especial instaurada em cumprimento ao Acórdão 2282/2014-TCU-Primeira Câmara, prolatado no bojo de processo de Representação (TC-Processo 027.439/2009-0, apenso) , em que se apuraram irregularidades relativas à falta de licenças ambiental e urbanística para construção de um galpão multiuso planejado para abrigar barracas de feira localizadas no bairro da Cidade da Esperança em Natal/RN.
2.	Na sessão ordinária do dia 2/10/2018, esta Câmara decidiu, entre outras medidas, julgar irregulares as contas da Sra. Maria Geruza Silva de Araújo, condenando-a ao pagamento de débito solidário quantificado no processo, bem como aplicou-lhe a multa proporcional ao dano no valor de R$ 7.000,00 (peça 164) .
3.	Irresignada com essa deliberação, a embargante sustenta haver omissões no Acórdão precitado (peça 197) .
	É o Relatório.

Larissa Brandão Teixeira, OAB/RN 8.034; e Rodrigo Dantas do Nascimento OAB/RN 4.476.

Não atuou.

EMBARGOS DE DECLARAÇÃO. DECISÃO PROFERIDA NOS AUTOS DE TOMADA DE CONTAS ESPECIAL. RAZÕES RECURSAIS INSUFICIENTES PARA ALTERAR O ACÓRDÃO ATACADO. REDISCUSSÃO DE MÉRITO DE QUESTÕES ASSENTADAS POR ESTA CORTE. INADEQUABILIDADE DA VIA RECURSAL ELEITA. CONHECIMENTO DOS DECLARATÓRIOS. NÃO PROVIMENTO. 1. Para fins de ressarcimento ao erário, a responsabilidade dos jurisdicionados perante o Tribunal caracteriza-se pela constatação de culpa stricto sensu, sendo desnecessário evidenciar conduta dolosa, má-fé ou gradação de culpa do agente público. 2. A rediscussão de questões de mérito não deve ocorrer por meio da espécie recursal dos embargos de declaração para a pretensão de reformar acórdão, porquanto os embargos não se prestam à alteração do mérito das decisões atacadas, haja vista que têm por finalidade aclarar ou corrigir os defeitos da deliberação recorrida. 3. O responsável irresignado com a decisão deve se valer das vias recursais adequadas para provocar a reapreciação da matéria por esta Corte de Contas. 4. Nega-se provimento aos declaratórios opostos em face de julgado desta Corte, ante a ausência da alegada omissão.

TOMADA DE CONTAS ESPECIAL (TCE)

não atuou.

Trata-se dos Embargos de Declaração opostos pela Sra. Maria Geruza Silva de Araújo contra o Acórdão 9552/2018-TCU-Segunda Câmara. 
2.	O decisum vergastado foi proferido nesta Tomada de Contas Especial deflagrada em atenção ao Acórdão 2282/2014-TCU-Primeira Câmara, prolatado nos autos de processo de Representação (TC-Processo 027.439/2009-0, apenso) , que cuidou de irregularidades referentes à falta de licenças ambiental e urbanística para construção de um galpão multiuso planejado para abrigar barracas de feira localizadas no bairro da Cidade da Esperança em Natal.
3.	Rememora-se que as obras antes examinadas foram realizadas sob a égide do Convênio 3.425/2005, celebrado entre a Fundação Banco do Brasil - FBB e a Secretaria Municipal de Serviços Urbanos - Semsur do município de Natal/RN, cujo objeto consistia na alocação de recursos financeiros necessários ao desenvolvimento do Projeto intitulado "Construção de Galpão Aberto para Atividades Múltiplas, com área do projeto de 1.477,00 m2, no âmbito do Programa Trabalho e Cidadania".
4.	No processo de Representação, autorizei a realização de inspeção, a qual foi efetivada pela Secex/RN, em face da necessidade de granjear maiores informações ao processo. Efetuada a inspeção e trazidos ao conhecimento do Tribunal os documentos necessários ao exame da obra, a unidade técnica registrou, entre outras, as seguintes ocorrências (naqueles autos de Representação) : a) superfaturamento decorrente de preços excessivos praticados frente ao mercado; b) não execução/execução com qualidade deficiente/superdimensionamento de alguns serviços; c) subcontratação irregular e pagamentos indevidos de despesa; d) não previsão de fiscalização do convênio pela concedente; e) ausência de plano de trabalho em convênio e de projeto básico em licitação; f)  falta de licenças ambientais prévia e de instalação para as obras; e g) acréscimos em objetos contratuais superiores ao legalmente permitido.
5.	Verificado que algumas dessas falhas constituíam débito (alíneas a a c) , a Representação apensa foi convertida nesta Tomada de Contas Especial, com vistas a que se promovesse a citação dos responsáveis para o recolhimento dos valores especificados ou para que oferecessem alegações de defesa, nos termos do Acórdão 2282/2014-TCU-Primeira Câmara. 
6.	Entre os responsáveis chamados aos autos mediante citação estava a Sra. Maria Geruza Silva de Araújo, Diretora do Departamento de Obras da Secretaria Municipal de Obras Públicas e Infraestrutura - Semopi (a partir de 14/4/2011) . Sua defesa foi insuficiente para afastar as irregularidades que lhe foram atribuídas, razão pela qual a ex-gestora teve suas contas julgadas irregulares, com condenação ao pagamento de débito solidário quantificado no processo e, ainda, fora-lhe imposta a multa proporcional ao dano no valor de R$ 7.000,00, nos termos do Acórdão 9552/2018-TCU-Segunda Câmara ora recorrido (peça 164) .
7.	Irresignada, a Sra. Maria Geruza Silva de Araújo opôs Embargos de Declaração, alegando omissão no decisum (peça 197) .
8.	Feito o resumo dos fatos, do iter processual e do julgado contra o qual se insurge o recorrente, passo ao exame de admissibilidade e do mérito dos embargos aviados.
9.	Acerca da admissibilidade do recurso, tendo em vista que foi invocado o vício de omissão na decisão precitada e igualmente foram preenchidos os demais requisitos estabelecidos no art. 34, § 1º, da Lei 8.443/1992, entendo que os Aclaratórios devem ser conhecidos.
10.	A respeito do mérito recursal, sob o pálio da omissão, a embargante aduz, em substância, que: a) não houve indicação do ato irregular praticado pela responsável e do nexo de causalidade entre a infração, o dano e comportamento da agente; b) não foi esclarecido qual documento comprova o pagamento do Boletim de Medição n. 8; c) a responsável não participou da elaboração, definição ou modificação de projetos; d) não foram examinadas as justificativas de mudança de piso para granilite e o estudo técnico (contrapiso de concreto) ; e e) não há constatação de má-fé e, por conseguinte, a afirmação de que não havia nos autos elementos que permitissem reconhecer a boa-fé da responsável, "perpetua a omissão, porquanto a má-fé não é presumível".
11.	Ao fim de seu arrazoado, a embargante requer ao Tribunal que sejam os Declaratórios conhecidos, para que, mediante efeitos infringentes, sejam afastadas a multa e o débito impostos à ex-gestora.
12.	As supostas omissões suscitadas pela recorrente foram bem examinadas no Relatório da Secex/RN, que precedeu o Acórdão ora vergastado, verbis:
"19.2.1 Consta nos autos o Diário Oficial do Município contendo a portaria de nomeação da defendente, em 13/4/2011, para o cargo comissionado de Diretor do Departamento de Obras da Semopi (peça 103, p. 44) . 
19.2.2 De fato, a defendente participou dos atos administrativos no âmbito de três medições (no caso, os boletins de medição 6, 7 e 8) , devendo responder pelos seus atos apenas no âmbito dessas medições. Portanto as alegações devem ser acatadas quanto a esse aspecto. 
19.2.3 Sua conduta está ligada à participação na liquidação de parte da despesa do contrato sob exame, seja emitindo despachos variados (TC Processo 027.439/2009-0, apenso, peça 31, p. 159 e 197) , seja atestando boletins de medição, a saber: Boletim de Medição 6 (TC Processo 027.439/2009-0, apenso, peça 31, p. 25 e 32, no valor de R$ 63.426,52) ; Boletim de Medição 7 (TC Processo 027.439/2009-0, apenso, peça 31, p. 158-159) e Boletim de Medição 8 (TC Processo 027.439/2009-0, apenso, peça 31, p. 209-214, no valor de R$ 90.535,03) . 
19.2.4 As despesas glosadas que devem ser atribuídas à sua responsabilidade, solidariamente com os demais responsáveis listados no subitem 4.2.3, no limite de suas responsabilidades apuradas em outros itens dos autos, são expressas no quadro a seguir, confeccionado a partir da peça 154:
	Serviços
	Itens da planilha
	Boletim de Medição
	Despesa glosada (R$) 
	Peça/pág. TC
- Processo 027.439/2009-0
*Processo 014.766/2014-0

	Pavimentação (superdimensionamento) 
	11.1
	BM 6
	17.389,16
	- Peça 31, p. 25-33 e Peça 21, p. 16

	Contrapiso de concreto (desnecessário) 
	11.2
	BM 6
	19.184,00
	- Peça 31, p. 25-33 e Peça 21, p. 16

	Chapisco em parede 1:3 (BM 3-5-7) Total: R$ 1.139,88
	10.1
	BM 7
	276,00
	- Peça 31, p. 156

	Reboco em parede, traço 1:2:9 (cimento, cal e areia) esp=2,0cm (BM 3-5-7) Total: R$ 5.810,91
	10.4
	BM7
	1.407,00
	- Peça 31, p. 156

	Piso para granilite (mudança) 
Total: R$ 15.762,01 (BM 7 e BM 8) 
	16.10
	BM 7
	10.030,37
	- Peça 31, p. 158 e p. 214

	Luminárias e lâmpadas não instaladas 
	7.6/7.7
	BM 8
	662,48
	- Peça 31, p. 211

	Torneira para tanque (ausência) Total: R$ 1.070,40 (BM 5 e BM 8) 
	8.10
	BM 8
	535,20
	- Peça 15, p. 38
- Peça 31, p. 211

	Tinta acrílica em parede externa s/ massa incl selador c/ 2 demãos
	12.1
	BM 8
	1.180,30
	- Peça 31, p. 213

	Látex PVA interna 2 demãos s/ massa
	12.3
	BM 8
	1.630,34
	- Peça 31, p. 213

	 (A) Forma de chapa madeira compensa-da resinada 
 (B) Pintura lavável externa com 2 de-mãos no Reservatório superior e inferior (não execução) : A+B = R$ 3.829,16
	16.1
16.7
	BM 8
BM 8
	2.557,92
1.271,24
	- Peça 31, p. 213
- Peça 31, p. 214

	Piso para granilite (mudança) 
Total: R$ 15.762,01 (BM 7 e BM 8) 
	16.10
	BM 8
	5.731,64
	- Peça 31, p. 158 e p. 214

	Piso intertravado (não execução) 
	16.11
	BM 8 
	2.357,10
	- Peça 31, p. 214

	Ladrilho hidráulico brotoeja 30x30cm incl reg. arg. 1:3 cimento e areia
	16.12
	BM 8
	2.885,56
	-Peça 31, p. 214

	Rampas de acessibilidade (não funcionais) 
	16.13
	BM 8
	983,48
	- Peça 31, p. 214

	Instalações de Combate a Incêndio 
	16.16 a 16.23
	BM 8
	20.538,32
	- Peça 31, p. 214

	TOTAL
			88.620,11
	
19.2.5 Quanto aos serviços questionados, alguns se referem a boletins de medição (BM) fora do âmbito de responsabilidade da defendente, a saber: placa indicativa da obra (BM 1) , locação da obra (BM 2) , montagem e transporte (BM 2) , chapisco em parede 1:3 (BM 3 e 5) , reboco em parede, traço 1:2:9, esp=2cm (BM 3 e 5) , chapisco e reboco em laje (BM 4) , emboço para parede 1:2:9 (BM 4 e 5) , rede elétrica trifásica (BM 5) , bacias sanitárias sinfonadas (BM 5) , torneiras para tanque (BM 5) , fossas sépticas e sumidouros (BM 5) . Assim, sem necessidade de repisar as análises já realizadas anteriormente, fica valendo o mesmo entendimento proferido nesta instrução, no subitem 8.2.12, incisos III e VI, bem como no subitem 17.2.15. 
19.2.6 Dentre os serviços atestados pela defendente, alvo de glosa de despesa pelo Auditor encarregado da fiscalização, estão os seguintes:
19.2.6.1 Luminárias industriais e lâmpadas de vapor metálico (itens 7.6 e 7.7 dos boletins de medição) - cabem as mesmas análises expendidas no subitem 8.2.12, inciso II, desta instrução, representando rejeição das alegações de defesa da defendente e sua responsabilidade sobre R$ 662,48 nesses itens, solidariamente com os demais responsáveis listados no subitem 4.2.3, no limite de suas responsabilidades apuradas em outros itens dos autos, em decorrência de glosa parcial proposta no Boletim de Medição 8, atestado pela defendente. 
19.2.6.2 Torneiras para tanque (item 8.10 dos boletins de medição) - cabem as mesmas análises expendidas no subitem 8.2.12, inciso IV, desta instrução, representando rejeição das alegações de defesa da defendente e sua responsabilidade sobre R$ 535,20, solidariamente com os demais responsáveis listados no subitem 4.2.3, no limite de suas responsabilidades apuradas em outros itens dos autos, em decorrência da glosa desse item no Boletim de Medição 8, atestado pela defendente; 
19.2.6.3 Chapisco em parede 1:3 (item 10.1 dos boletins de medição) - ante a constatação da má qualidade dos serviços, cabem as mesmas análises expendidas no subitem 8.2.12, inciso VI, alínea 'a' desta instrução, representando rejeição das alegações de defesa da defendente e sua responsabilidade sobre R$ 276,00, solidariamente com os demais responsáveis listados no subitem 4.2.3, no limite de suas responsabilidades apuradas em outros itens dos autos, em decorrência da glosa desse item no Boletim de Medição 7, atestado pela defendente; 
19.2.6.4 Reboco em parede, traço 1:2:9, esp=2cm (item 10.4 dos boletins de medição) - ante a constatação da má qualidade dos serviços, cabem as mesmas análises expendidas no subitem 8.2.12, inciso VI, alínea b, desta instrução, representando rejeição das alegações de defesa da defendente e sua responsabilidade sobre R$ 1.407,00, solidariamente com os demais responsáveis listados no subitem 4.2.3, no limite de suas responsabilidades apuradas em outros itens dos autos, em decorrência da glosa desse item no Boletim de Medição 7, atestado pela defendente;
19.2.6.5 Emboço para parede, traço 1:2:9, esp=2cm (item 10.5 dos boletins de medição) - ante a constatação da má qualidade dos serviços, cabem as mesmas análises expendidas no subitem 8.2.12, inciso VI, alínea 'c', desta instrução, representando rejeição das alegações de defesa da defendente e sua responsabilidade sobre R$ 121,78, solidariamente com os demais responsáveis listados no subitem 4.2.3, no limite de suas responsabilidades apuradas em outros itens dos autos, em decorrência da glosa desse item no Boletim de Medição 7, atestado pela defendente;
19.2.6.6 Tinta acrílica em parede externa s/ massa incluindo selador com duas demãos (item 12.1 dos boletins de medição) - ante a constatação da má qualidade dos serviços, cabem as mesmas análises expendidas no subitem 8.2.12, inciso VI, alínea 'd', desta instrução, representando rejeição das alegações de defesa da defendente e sua responsabilidade sobre R$ 1.180,30, solidariamente com os demais responsáveis listados no subitem 4.2.3, no limite de suas responsabilidades apuradas em outros itens dos autos, em decorrência da glosa desse item no Boletim de Medição 8, atestado pela defendente;
19.2.6.7 Látex PVA interna com duas demãos s/ massa (item 12.3 dos boletins de medição) - ante a constatação da má qualidade dos serviços, cabem as mesmas análises expendidas no subitem 8.2.12, inciso VI, alínea 'e', desta instrução, representando rejeição das alegações de defesa da defendente e sua responsabilidade sobre R$ 1.630,34, solidariamente com os demais responsáveis listados no subitem 4.2.3, no limite de suas responsabilidades apuradas em outros itens dos autos, em decorrência da glosa desse item no Boletim de Medição 8, atestado pela defendente;
19.2.6.8 Piso cimentado (item 11.2 dos boletins de medição) - cabem as mesmas análises expendidas no subitem 8.2.12, inciso VII, desta instrução, representando rejeição das alegações de defesa da defendente e sua responsabilidade sobre R$ 19.184,00, solidariamente com os demais responsáveis listados no subitem 4.2.3, no limite de suas responsabilidades apuradas em outros itens dos autos, em decorrência da glosa desse item no Boletim de Medição 6, atestado pela defendente; 
19.2.6.9 Contrapiso de concreto não estrutural (item 11.1 dos boletins de medição) - cabem as mesmas análises expendidas no subitem 8.2.12, inciso VIII, desta instrução, representando rejeição das alegações de defesa da defendente e sua responsabilidade sobre R$ 17.389,16, solidariamente com os demais responsáveis listados no subitem 4.2.3, no limite de suas responsabilidades apuradas em outros itens dos autos, em decorrência da glosa desse item no Boletim de Medição 6, atestado pela defendente;
19.2.6.10	Forma de chapa de madeira compensada resinada (item 16.1 dos boletins de medição) - cabem as mesmas análises expendidas no subitem 8.2.12, inciso X, desta instrução, representando rejeição das alegações de defesa da defendente e sua responsabilidade sobre R$ 2.257,92, solidariamente com os demais responsáveis listados no subitem 4.2.3, no limite de suas responsabilidades apuradas em outros itens dos autos, em decorrência da glosa desse item no Boletim de Medição 8, atestado pela defendente;
19.2.6.11	Pintura lavável externa com duas demãos nos reservatórios superior e inferior (item 16.7 dos boletins de medição) - cabem as mesmas análises expendidas no subitem 8.2.12, inciso XI, desta instrução, representando rejeição das alegações de defesa da defendente e sua responsabilidade sobre R$ 1.271,24, solidariamente com os demais responsáveis listados no subitem 4.2.3, no limite de suas responsabilidades apuradas em outros itens dos autos, em decorrência da glosa desse item no Boletim de Medição 8, atestado pela defendente;
19.2.6.12	Piso de alta resistência granilite e=10mm junta PVC reg. 1,5cm c/ pigmentação 1:3 (item 16.10 dos boletins de medição) - cabem as mesmas análises expendidas no subitem 8.2.12, inciso XII, desta instrução, representando rejeição das alegações de defesa da defendente e sua responsabilidade sobre R$ 15.762,01, solidariamente com os demais responsáveis listados no subitem 4.2.3, no limite de suas responsabilidades apuradas em outros itens dos autos, em decorrência da glosa desse item no Boletim de Medição 7 (R$ 10.030,37) e no Boletim de Medição 8 (R$ 5.731,64) , atestados pela defendente;
19.2.6.13	Piso intertravado 10x20x6cm para pedestre (item 16.11 dos boletins de medição) - cabem as mesmas análises expendidas no subitem 8.2.12, inciso XIII, desta instrução, representando rejeição das alegações de defesa da defendente e sua responsabilidade sobre R$ 2.357,10, solidariamente com os demais responsáveis listados no subitem 4.2.3, no limite de suas responsabilidades apuradas em outros itens dos autos, em decorrência da glosa desse item no Boletim de Medição 8, atestado pela defendente;
19.2.6.14	Rampa de acessibilidade e ladrilhos hidráulicos (itens 16.12 e 16.13 dos boletins de medição) - cabem as mesmas análises expendidas no subitem 8.2.12, inciso XIV, desta instrução, representando rejeição das alegações de defesa da defendente e sua responsabilidade sobre R$ 3.869,04, solidariamente com os demais responsáveis listados no subitem 4.2.3, no limite de suas responsabilidades apuradas em outros itens dos autos, em decorrência da glosa desses itens no Boletim de Medição 8, atestado pela defendente, composta do item 16.12 (R$ 2.885,56) e do item 16.13 (R$ 983,48) ; e
19.2.6.15 	Instalações de combate a incêndio (itens 16.16 a 16.23 dos boletins de medição) - cabem as mesmas análises expendidas no subitem 8.2.12, inciso XV, desta instrução, representando rejeição das alegações de defesa da defendente e sua responsabilidade sobre R$ 20.538,32, solidariamente com os demais responsáveis listados no subitem 4.2.3, no limite de suas responsabilidades apuradas em outros itens dos autos, em decorrência da glosa desse item no Boletim de Medição 8, atestado pela defendente.
19.2.7 Quanto aos efeitos da medição 5-A, cabem as mesmas análises já proferidas nos subitens 8.2.4, 8.2.5 e 8.2.14 desta instrução, significando rejeição das alegações de defesa da defendente;
19.2.8 O argumento de que não recaía sobre a defendente, até por impossibilidade material, a obrigação de realizar por si mesma a fiscalização de todas as medições de obras não merece acolhida, ante o dever de supervisão e controle sobre seus auxiliares, sob pena de culpa in vigilando, consoante pontificado nos votos condutores dos Acórdão 1484/2006-TCU-Primeira Câmara, 3646/2009 - 2ª Câmara, e 1650/2006 - Plenário. O voto condutor do Acórdão 1421/2013-TCU-Segunda Câmara. Nesse aspecto, cabe também a rejeição das alegações de defesa da defendente.
19.2.9 Com relação aos argumentos de que o relatório não aponta nenhuma irregularidade praticada pela defendente e de que não houve individualização da conduta são os mesmos contrapostos pelas condutas culposas de atestar boletins de medição inidôneos elaborados por auxiliares (culpa in vigilando) . Sua culpa, embora adstrita aos boletins de medição 6 a 8, não passou ao largo, aplicando-se as mesmas análises expendidas nos subitens 17.2.8 e 17.2.9 desta instrução. Assim, cabe também a rejeição das alegações de defesa da defendente.
19.2.10 O fato de outro gestor antecessor ter recebido intempestivamente, em 4/4/2011, uma obra inconclusa e de não ter atestado vícios ou defeitos na mesma não retira da defendente a responsabilidade pelos seus atos posteriores, notadamente em se observando que a [agente] está respondendo apenas pelas atestações dos boletins de medição 6 a 8, todos posteriores a 1º/6/2011. Nesse aspecto cabe também a rejeição das alegações de defesa da defendente. 
19.2.11 No que concerne à não quitação da 8ª medição, o documento exibido na peça 103, p. 114-115, por si só, não comprova a tese, inclusive porque outros documentos dos autos contradizem tal afirmação (TC Processo 027.439/2009-0, apenso, peça 31, p. 248) . Frise-se que a mencionada medição foi debitada à conta da contrapartida, conforme quadro abaixo:
	MEDIÇÃO 
	Cabível à FBB (R$) 
	Cabível à PM (R$) 

	1
	3.178,00
	
	2
	58.111,10
	
	3
		117.471,00

	4
	135.820,01
	
	5
	31.756,29
	
	5-A
	139.768,34
	
	6
		63.426,52

	7
		66.344,79

	8
		90.536,03

	TOTAL
	368.633,74
	337.778,34

19.2.12 Em face do Ofício 816/2014-Secex/RN (peça 9) , a resposta da Prefeitura Municipal de Natal (peça 75) não anexou os extratos da conta bancária específica que movimentou os recursos da referida contrapartida, tampouco a defendente os trouxe aos autos. No TC Processo 027.439/2009-0, apenso, peça 21, há recibos da 8ª medição (p. 98) , atestação pela defendente e outro gestor (p. 99) , nota fiscal (p. 100) e, na peça 31 do mesmo processo, a Nota de lançamento do pagamento referente à medição (p. 221222) . Não há elementos que esclareçam por que a firma contratada abdicaria de um pagamento que, mesmo controverso, foi-lhe atestado pelos agentes públicos envolvidos. Assim, nesse aspecto, cabe também a rejeição das alegações de defesa da defendente. 
19.2.13 Os autos demonstram que a defendente participou dos atos administrativos no âmbito de três medições (no caso, os boletins de medição 6, 7 e 8) e sobre esse âmbito recai sua responsabilidade.
19.3 Conclusão - à luz do exposto:
19.3.1 Com base na análise promovida nos subitens 19.2.1 a 19.2.13 desta instrução, cabe rejeitar as alegações de defesa apresentadas pela Sr.ª Maria Geruza Silva de Araújo (CPF 490.442.494-87) , uma vez que não foram suficientes para sanear as irregularidades a ela atribuídas."
13.	Como se nota da transcrição acima, houve indicação dos atos irregulares praticados pela ora recorrente, haja vista que a ex-gestora atuou na liquidação de despesas dos Boletins de Medição 6, 7 e 8, que causaram prejuízo ao erário. Igualmente foram discriminados, à guisa minudente, os serviços não executados e aqueles empreendidos de forma defeituosa/desnecessária. 
14.	As despesas glosadas foram atribuídas solidariamente à responsável, porquanto a ex-agente fazia parte da cadeia decisória da Secretaria Municipal de Obras Públicas e Infraestrutura - Semopi, uma vez que ocupava o cargo de Diretora do Departamento de Obras na secretaria. 
15.	Nesse contexto, percebe-se que as alegadas omissões trazidas ao descortino do Tribunal pela embargante - de que não houve a indicação de ato irregular e do nexo de causalidade entre a infração, o dano e comportamento da agente - não devem ser acolhidas, haja vista que estão delineadas na reprodução precitada. 
16.	Especificamente acerca da afirmação de que não foi esclarecido qual documento comprovava o pagamento do Boletim de Medição n. 8, constata-se que, no TC-Processo 027.439/2009-0 (apenso) , há recibo da 8ª medição (peça 21, p. 98) , que foi atestado pela defendente e por outro gestor (peça 21, p. 99) , com a correspondente nota fiscal (peça 21, p. 100) , e, na peça 31 do processo apenso, está acostada a Nota de Lançamento referente ao pagamento dessa medição (p. 221222) . Novamente, a assertiva da embargante não merece guarida.
17.	O fato de a responsável não ter participado da elaboração, definição ou modificação de projetos não afasta a sua responsabilidade, pois, como foi mencionado alhures, a ex-diretora atestou despesas irregulares.
18.	Sobre a afirmação de que não foi examinada a justificativa de mudança de piso para granilite e o estudo técnico (contrapiso de concreto) , ao revés do que alega a defendente esses quesitos técnicos receberam a devida análise, consoante o Relatório que antecede o decisum atacado: 
"8.2.12 
VII - item 11.2 (piso cimentado) - de acordo com o questionamento do auditor encarregado da fiscalização, embasado em razões técnicas, não se justifica o uso de piso cimentado como segunda camada, já que o piso de alta resistência de granilite pode ser lançado diretamente no contrapiso de concreto (peça 11, p. 30, item 10) . Assim, na área em que se aplicou granilite, ou seja, em 1.100 m², não caberia usar piso cimentado. No entanto, não há questionamento quanto ao uso de piso cimentado como segunda camada nos casos dos demais revestimentos, conforme quadro a seguir. Nesse caso, numa visão mais benéfica ao defendente, há que se glosar no item piso cimentado o valor de R$ 19.184,00 (1.100 m² x R$ 14,44) , relativamente ao Boletim de Medição 6, não localizado nos autos, cujas informações foram recuperadas [por] auditor [desta Secex], por meio da nota fiscal, certidões e Nota de Lançamento (TC Processo 027.439/2009-0, apenso, peça 31, p. 25-32) e confirmadas pelo presente instrutor a partir do cotejamento entre os boletins de medição 7 e 5 (...) ;
 (...) 
VIII - item 11.1 (contrapiso de concreto não estrutural) - a grosso modo, ter-se-ia como aceitável, para esse item, uma área equivalente à soma do quadro retro, ou seja, 1.223,47 m², já que a única área adicional de piso é a de 270 m² que se refere ao piso intertravado, que tem por intuito conservar parte da permeabilidade do solo, não cabendo, pois, o uso concomitante de contrapiso em concreto não estrutural. Assim, adotando-se como área de contrapiso a área declarada à Semurb, ou seja, 1.388,91 m² (peça 11, p. 19, item 9 c/c peça 31, p. 43 do mesmo TC) , utilizou-se um enfoque mais favorável ao defendente, o que deve ser mantido, restando, pois, glosados, 1.021,69 m² (2.410,60 - 1.388,91) , representando uma glosa de R$ 17.389,16 (1.021 m² x R$ 17,02) , relativamente ao Boletim de Medição 6, reforçando as evidências de fiscalização deficiente (TC Processo 027.439/2009-0, apenso, peça 31, p. 25-32) ;
 (...) 
XII - item 16.10 (piso de alta resistência granilite espessura=10mm junta PVC reg. 1,5cm com pigmentação 1:3) - as justificativas quanto a esse item se limitam a alegar que a mudança para o piso com granilite se revelou necessária, mediante estudos técnicos. O auditor encarregado da fiscalização aponta serviço mal feito, mal acabado, de má qualidade, mal aplicado, com observação de várias fissuras e rachaduras, comprometendo a funcionalidade, situação também constatada pela recente vistoria deste instrutor (peça 151, p. 2-3) . No entanto, ponderando pela razoabilidade em favor dos responsáveis, no que o acompanhamos, foi considerado que 68,58% da área executada, ou seja, 754,34 m² é aproveitável, restando uma glosa na despesa de R$ 15.762,01 (345,66 m² x R$ 45,60) , distribuída entre os boletins de medição 7 e 8 (TC Processo 027.439/2009-0, apenso, peça 31, p. 158 e 214) ;
XIII - item 16.11 (piso intertravado 10x20x6cm para pedestre) - quanto a esse aspecto, as justificativas e o relatório fotográfico não conseguem se sobrepor às constatações do auditor encarregado da fiscalização (peça 11, p. 31, item 14) , que apontou para a má qualidade do serviço, situação confirmada na recente vistoria deste instrutor (peça 151, p. 1-2) . Porém, ponderando pela razoabilidade em favor dos responsáveis, considerou aproveitáveis 80% do serviço executado, ou seja, 216 m², glosando 20% (54 m²) , o que representou glosa de R$ 2.357,10 relativamente ao Boletim de Medição 8; 
 (...) "
19.	De ressaltar que deixei bem frisada a seguinte motivação na Proposta de Deliberação que impulsionou o Acórdão 9552/2018-TCU-Segunda Câmara: "adoto como razões jurídicas de decidir a análise empreendida pela unidade que cuidou de examinar ponto a ponto as alegações de defesa e as razões de justificativa trazidas ao descortino do Tribunal pelos doze responsáveis que se manifestaram nos autos. Igualmente acolho o encaminhamento sugerido pela Secretaria instrutiva, com as importantes achegas promovidas pelo Parquet, cujos ajustes afinam o desfecho sugerido pela Secex/RN à Lei 8.443/1992 e à jurisprudência desta Casa de Contas, bem como acertadamente adequam o débito à proporcionalidade entre os recursos federais e os municipais empregados na obra conveniada, o que afasta qualquer hipótese de enriquecimento sem causa da União.".
20.	Além de mencionar e fundamentar na aludida Proposta de Deliberação as principais irregularidades que permearam os autos (superfaturamento; não execução de serviços e superdimensionamento de quantitativos; e pagamento indevido de despesa) , utilizei a técnica da motivação per relationem ou aliunde para concordar com os exames efetuados pela unidade técnica e com os ajustes apresentados pelo Ministério Público de Contas. 
21.	Referida técnica - que consiste na anuência e no aproveitamento das análises, pareceres e propostas de encaminhamento que estão nos autos como razões de decidir - é amplamente admitida no nosso ordenamento jurídico pela lei e pela jurisprudência, a exemplo do art. 50, § 1º, da Lei 9.784/1999; Acórdão 3390/2010-TCU-Plenário (rel. min. Augusto Nardes) , Acórdão 956/2015-TCU-Segunda Câmara (rel. min. Augusto Nardes) e 12.155/2018 - 2ª Câmara, de minha relatoria; e, ainda, RHC 156.246, DJ 1º/10/2018  (rel. min. Celso de Mello) e RHC 145.207 ED, DJ 8/11/2018 (rel. min. Roberto Barroso) .
22.	Acerca da assertiva de que não houve má-fé da responsável e de que a má-fé não é presumível, equivoca-se a embargante ao concluir que a decisão atacada teria se baseado na presunção de sua má-fé. Ao revés, apenas se constatou que não havia elementos nos autos para comprovar a ocorrência de boa-fé. Caso houvesse esses elementos, poderia ser conferido à ex-gestora, antes do pronunciamento quanto ao mérito das contas, a possibilidade de fixação de novo e improrrogável prazo para o recolhimento do débito, na forma do art. 12, § 2º, da Lei 8.443/1992 c/c art. 202, §§ 2º e 3º, do Regimento Interno/TCU.
23.	Lembro que a responsabilidade dos administradores públicos, para fins de ressarcimento do prejuízo causado ao erário, é de natureza subjetiva, caracterizada pela presença de culpa stricto sensu. Ou seja, é desnecessária a constatação de enriquecimento sem causa, de conduta dolosa, de má-fé, e, principalmente, de gradação de culpa, conforme farta jurisprudência deste Tribunal, da qual destaco trecho elucidativo do Voto que antecedeu o Acórdão 2391/2018-TCU-Plenário (rel. min. Benjamin Zymler) : 
147. O dever de indenizar os prejuízos ao erário permanece sujeito à comprovação de dolo ou culpa, sem qualquer gradação, como é de praxe no âmbito da responsabilidade aquiliana, inclusive para fins de regresso à administração pública, nos termos do art. 37, § 6º, da Constituição:
'6º As pessoas jurídicas de direito público e as de direito privado prestadoras de serviços públicos responderão pelos danos que seus agentes, nessa qualidade, causarem a terceiros, assegurado o direito de regresso contra o responsável nos casos de dolo ou culpa.'
148. Como regra, a legislação civil não faz nenhuma distinção entre os graus de culpa para fins de reparação do dano. Tenha o agente atuado com culpa grave, leve ou levíssima, existirá a obrigação de indenizar. A única exceção se dá quando houver excessiva desproporção entre a gravidade da culpa e o dano. Nesta hipótese, o juiz poderá reduzir, equitativamente, a indenização, nos termos do art. 944, parágrafo único, do Código Civil."
24.	Como se nota, as alegações recursais trazidas ao descortino do Tribunal pela ora embargante não devem ser acolhidas.
25.	De mais a mais, percebe-se que o objetivo da ex-gestora ao manejar o presente recurso é revolver o mérito da decisão vergastada. 
26.	Registro o desacerto da via recursal eleita pela recorrente para manifestar sua irresignação contra os dispositivos fixados na deliberação recorrida, porquanto os Declaratórios não se prestam à alteração do mérito das decisões atacadas, haja vista que têm por finalidade corrigir os defeitos da deliberação, nos termos do que dispõe o art. 34, caput, da Lei 8.443/1992.
27. 	No caso dos autos, a defendente procura fazer valer seu desiderato na via estreita dos Embargos de Declaração, buscando rediscutir o mérito de matéria já assentada por este Colegiado à luz do que seria mais favorável aos seus interesses. Tal desígnio não deve ocorrer por meio da espécie recursal dos Aclaratórios para a pretensão de reformar o Acórdão combatido.
28. 	Nessa linha tem sido a jurisprudência deste Tribunal (v. g.: Acórdãos 2.635/2015, rel. min. Bruno Dantas, 291/2015, rel. mim. Walton Alencar Rodrigues, ambos do Plenário) , bem como do Supremo Tribunal Federal (v. g.: RE 327376/PR, DJ 12/06/2002, AI 423108 AgR-ED/DF, DJ 18/02/2005; AI 455611 AgR-ED/RS, DJ 18/02/2005; AI 488470 AgR-ED/RS, DJ 18/02/2005) . A exemplo, reproduzo trecho de decisão monocrática exarada pelo Ministro Carlos Velloso no RE 327376/DF:
"Não cabe, por outro lado, em sede de embargos de declaração, rediscutir a matéria decidida, para modificar o julgado em sua essência ou substância (...) . Inviável, portanto, o RE, nego-lhe seguimento."
29.	Dessa forma, não há guarida no meio processual escolhido pela defendente para revisitar o mérito de questões já examinadas pelo Tribunal, cabendo à irresignada com o teor da deliberação emitida se valer das vias recursais adequadas para provocar a reapreciação da matéria por esta Casa de Contas. 
	Pelo exposto, voto por que seja adotada a deliberação que ora submeto a este Colegiado.
	
T.C.U., Sala de Sessões, em 12 de fevereiro de 2019.
MARCOS BEMQUERER COSTA
							Relator